【裁判字號】    98,台上,7785
【裁判日期】    981224
【裁判案由】    業務侵占
【裁判全文】
最高法院刑事判決            九十八年度台上字第七七八五號
上  訴  人  甲○○原名祖立源.
上列上訴人因業務侵占案件，不服台灣高等法院中華民國九十八
年九月二十九日第二審判決（九十八年度上訴字第三六八八號，
起訴案號：台灣板橋地方法院檢察署八十三年度偵字第五九七號
、九十二年度偵緝字第三八七、三八八、三八九號），提起上訴
，本院判決如下：
    主  文
上訴駁回。
    理  由
按刑事訴訟法第三百七十七條規定，上訴於第三審法院，非以判
決違背法令為理由，不得為之。是提起第三審上訴，應以原判決
違背法令為理由，係屬法定要件。如果上訴理由書狀並未依據卷
內訴訟資料，具體指摘原判決不適用何種法則或如何適用不當，
或所指摘原判決違法情事，顯與法律規定得為第三審上訴理由之
違法情形，不相適合時，均應認其上訴為違背法律上之程式，予
以駁回。本件原判決以上訴人甲○○因偽造文書等案件，不服第
一審依修正前刑法牽連犯規定，論處其業務侵占罪刑（累犯）之
判決，提起第二審上訴，其上訴書狀未敘述具體理由，認其上訴
違背法定要件，爰不經言詞辯論，逕行判決駁回之，已詳敘憑以
認定之理由。從形式上觀察，並無任何違背法令之處。上訴人甲
○○上訴意旨略以：(一)、一、二審均為事實審，應開庭詳查案情
，並說明當事人陳述之理由。原判決以上訴人未訴說具體實證為
由，駁回上訴，不符事實。且一、二審若只看筆錄，則毋庸開庭
直接判決即可。原審未告知審判期日及通知辯護人到庭，漠視上
訴人審判中之權利行使，違法且違反訴訟流程。況原審引用相關
被害人之筆錄，皆係民國八十二年間做成，內容均有不實；其後
雖傳喚該等證人，所述與原先筆錄出入甚大。原判決未予詳酌，
仍照本宣科，悖離事實，援用原筆錄，指摘上訴人詐欺。上訴人
與乙○○關係良好，並未詐欺；上訴人未能付款，係因被羈押所
致。第一審法院援用法條不符事實，第二審法院未再就事實審理
，即予駁回，錯上加錯。(二)、上訴人係低收入戶，原期待於第二
審聲請辯護人，原審卻未依程序使上訴人有聲請機會，又未待開
庭即行宣判，於法有違。(三)、原審併二案號分別判決。然七十八
至八十二年之案號，早逾十二年半之法定追訴期間，應判決免訴
；僅能就八十六至八十七之案情審理。(四)、原判決違反程序及法
令，至為明顯，上訴人權利應告知而未告知，如同律師到場、行
使緘默權、不受夜間訊問等，皆屬違法等語。
惟按：(一)、上訴得對於判決之一部為之；未聲明為一部者，視為
全部上訴，刑事訴訟法第三百四十八條第一項定有明文。又刑事
訴訟法第三百七十六條所列各罪之案件，經第二審判決者，不得
上訴於第三審法院，為該法條所明定。本件第一審判決以上訴人
如第一審判決事實欄所為，係犯刑法第三百二十條第一項竊盜罪
、第二百十條、第二百十六條行使偽造私文書罪、第三百三十六
條第二項業務侵占罪、第二百十七條偽造印章、署押罪，並以所
犯以上各罪有修正前刑法第五十五條之牽連犯之裁判上一罪關係
，從一重論以刑法第三百三十六條第二項業務侵占罪（以下稱編
號一犯罪）；並以上訴人另行起意，又犯刑法第三百三十九條第
一項之詐欺取財罪（下稱編號二犯罪）、刑法第三百二十條第一
項竊盜罪及第五十六條、第三百三十六條第二項之連續業務侵占
罪（以上二罪，下稱編號三犯罪），應分論併罰。上訴人不服第
一審判決，提起第二審上訴，原審以上訴人之第二審上訴，未敘
述具體理由為由，判決駁回上訴（詳後述）。上訴人對原判決不
服，提起第三審上訴，因未聲明為一部上訴，應視為全部上訴。
惟因上訴人編號二之詐欺取財罪及編號三之竊盜罪、連續業務侵
占罪部分，核屬刑事訴訟法第三百七十六條第二款、第三款、第
四款所列之罪之案件，因經第二審判決，不得上訴於第三審法院
，而由原審法院依刑事訴訟法第三百八十四條規定，於九十八年
十一月五日，以九十八年度上訴字第三六八八號裁定，駁回上訴
人編號二犯罪及編號三犯罪部分之上訴（見原審卷第六四頁）。
此部分上訴既經原審裁定駁回確定，本院不再審酌，先此敘明。
(二)、原判決就上訴人編號一犯罪部分，係以依刑事訴訟法第三百
五十條、第三百六十一條、第三百六十二條、第三百六十七條規
定，不服地方法院之第一審判決而上訴者，須提出上訴書狀，並
應敘述具體理由，為上訴必備之程式。倘雖提出上訴理由，但所
提非屬具體理由者，則由第二審法院以上訴不合法律上之程式，
判決駁回。而所謂具體理由，必係依據卷內既有訴訟資料或提出
新事證，指摘或表明第一審判決有何採證認事、用法或量刑等足
以影響判決本旨之不當或違法，而構成應予撤銷之具體事由，始
克當之。倘僅泛言原判決認定事實錯誤、違背法令、量刑失之過
重或輕縱，而未依上揭意旨指出具體事由，即非具體理由。上訴
人就編號一犯罪部分，不服第一審依修正前刑法牽連犯，從一重
論處其業務侵占罪刑部分之判決，提起第二審上訴。其上訴書狀
所載上訴理由僅略以：被告（上訴人）於八十二年間至吳威彧所
經營之通訊行冒名應徵上班，四、五個月後經查獲送辦，應屬偽
造文書、業務侵占之犯罪云云。惟查，上訴人於八十二年八月初
，冒名「李宏文」，至吳威彧所經營之威騰通訊公司上班，並偽
造「李宏文」署名於相關之人事資料上，足以生損害於該公司人
事資料管理之正確性；並於任職期間，利用職務之便，業務侵占
客戶現金、電話機、天線等公司財物，以及竊取公司之電話機；
所為係犯刑法第二百十六條、第二百十條之行使偽造私文書罪、
第三百三十六條第二項業務侵占罪、第二百十七條第一項之偽造
署押罪、第三百二十條第一項之普通竊盜罪等情，業經第一審判
決於事實欄記載明確，並於理由欄詳述認定事實所依據之證據，
經核並無不合，上訴意旨所稱被告（上訴人）至吳威彧所經營之
通訊行冒名應徵上班而觸犯偽造文書、業務侵占之罪，與原審之
認定並無齬齟；其提起之第二審上訴並未具體指摘第一審判決有
何不當或違法情形，自難謂係具體理由。因認上訴人提起第二審
上訴未以書狀敘述具體理由，而依上開規定，不經言詞辯論，判
決駁回此部分之第二審上訴。從形式上觀察，並無任何違背法令
之處。上訴人提起之本件上訴，有關得上訴第三審之行使偽造私
文書部分，並未依卷證資料，就原審所為不合法律上程式駁回上
訴之判決究有如何違背法令情形為任何具體指摘，自不足據以辨
認原判決已具備違背法令之形式要件。依上揭說明，其上訴自屬
違背法律上之程式。又第一審判決以上訴人所犯編號一各罪，有
刑法修正前之牽連犯之裁判上一罪關係，從最重之業務侵占罪處
斷（見第一審判決第七頁）。原審就上訴人之第二審上訴，雖未
為實體判決，然已以前開情由，認上訴人之第二審上訴不合程式
，而判決駁回上訴。亦即，以上各罪，應認已經第二審判決。再
者，裁判上一罪案件之重罪得提起第三審上訴，其輕罪部分雖不
得上訴，依審判不可分原則，第三審法院亦應併予審判，但以重
罪部分之上訴合法為前提，如該上訴為不合法，第三審法院既應
從程序上予以駁回，而無從為實體上判決，對於輕罪部分自無從
適用審判不可分原則，併為實體上審判。上訴人所犯前述偽造署
押、竊盜、業務侵占各罪，經核分屬刑事訴訟法第三百七十六條
第一款、第二款及第三款不得上訴於第三審法院之案件；縱上開
各該罪與得上訴第三審之前述行使偽造私文書罪部分，有修正前
刑法第五十五條牽連犯之裁判上一罪關係，但行使偽造私文書罪
部分之上訴既不合法，本院應從程序上予以駁回，無從為實體上
判決，其餘偽造署押、竊盜、業務侵占各罪部分，既經第二審判
決，亦無從適用審判不可分原則而為實體上審判，上訴人對上開
各該罪名部分之上訴，於法亦有未合。(三)、刑事訴訟法第三百六
十七條之判決，得不經言詞辯論為之，同法第三百七十二條規定
甚明。此項不經言詞辯論逕行判決之案件，既無庸經實體調查及
辯論程序，即無同法第三十一條關於強制辯護及指定公設辯護人
規定之適用。原判決既以上訴人在第二審之上訴不合法定要件，
而依同法第三百六十七條之規定，從程序上駁回其上訴，並不經
言詞辯論為之，即無刑事訴訟法第三十一條所定指定辯護人規定
之適用。上訴人以其係低收入戶，得依法於第二審聲請指定辯護
人為由，指摘原審未依法定程序審理，剝奪其權利，即逕行駁回
，判決為不當云云，亦非合法之第三審上訴理由。原判決既不經
言詞辯論，從程序上駁回其上訴，即無審理事實或訂定期日並通
知上訴人到庭行使權利之問題，上訴意旨此部分之指摘亦有誤會
。其餘上訴意旨則均未依據卷內訴訟資料，具體指摘原判決不適
用何種法則或如何適用不當，亦與法律規定得為第三審上訴之理
由不相適合。依上說明，上訴人之上訴違背法律上之程式，應予
駁回。
據上論結，應依刑事訴訟法第三百九十五條前段，判決如主文。
中    華    民    國  九十八  年   十二   月  二十四  日
                      最高法院刑事第五庭
                          審判長法官  陳  正  庸
                                法官  林  秀  夫
                                法官  宋      祺
                                法官  陳  祐  治
                                法官  林  瑞  斌
      本件正本證明與原本無異
                                      書  記  官
中    華    民    國  九十八  年   十二   月  二十九  日
                                                      ｖ

司法院資訊處製作；財團法人民間司法改革基金會備份。
